【裁判字號】    90,上易,1926
【裁判日期】    901130
【裁判案由】    毒品危害防制條例
【裁判全文】
臺灣高等法院刑事判決                            九十年度上易字第一九二六號
    上  訴  人  臺灣桃園地方法院檢察署檢察官
    被      告  甲○○
右上訴人因毒品危害防制條例案件，不服臺灣桃園地方法院八十九年度易字第二九四
八號，中華民國九十年四月三日第一審判決（起訴案號：臺灣桃園地方法院檢察署八
十九年度偵字第五六九四號）提起上訴，本院判決如左：
    主  文
原判決撤銷，發回台灣桃園地方法院。
    理  由
一、本件公訴意旨略以：被告甲○○前曾因違反麻醉藥品管理案件，經本院於八十六
    年七月十四日，以八十六年度易字一七一四號判決判處有期徒刑四月，於同年六
    月二十六日確定，甫於八十六年十月二十八日送監執行完畢。詎仍不知悔改，復
    因施用第二級毒品安非他命案件，經本院裁定送觀察、勒戒後，認無繼續施用毒
    品之傾向，另經本院於八十七年九月十四日以八十七年度易字四八七號判決免刑
    ，於八十七年十月二十七日確定；嗣又再犯施用第二級毒品安非他命案件，經本
    院於八十八年一月十八日以八十八年度毒聲字第二七三號裁定送觀察勒戒後，認
    有繼續施用毒品傾向，再經本院裁定令入戒治處所施以強制戒治，並由台灣桃園
    地方法院檢察署檢察官於八十八年六月三十日以八十八年度偵緝字第五二０號提
    起公訴，嗣經本院於八十八年十月十二日以八十八年度易字第一五五七號判決判
    處有期徒刑十月，上訴後，經台灣高等法院於八十九年九月一日駁回上訴確定；
    而甲○○因於強制戒治期間成效評定為合格，經本院於八十八年十一月二十二日
    以八十八年度毒聲字第七０二０號裁定停止戒治，所餘戒治期間付保護管束。詎
    甲○○於保護管束期間內，於八十九年四月二十日上午九時許採尿前回溯九十六
    小時內某時段，在台灣地區某不詳處所，復行非法施用第二級毒品安非他命，嗣
    於八十九年四月二十日，經台灣桃園地方法院檢察署觀護人通知其到署執行採尿
    送檢驗結果，呈安非他命之陽性反應。因認被告涉有違反毒品危害防制條例第十
    條第二項之施用第二級毒品罪嫌等語。
二、原判決略以：被告前因施用第二級毒品安非他命案件，經本院裁定送觀察、勒戒
    後，認無繼續施用毒品之傾向，另經本院判決免刑；嗣又再犯施用第二級毒品安
    非他命案件，經本院裁定送觀察勒戒、強制戒治後，並經本院判處有期徒刑十月
    ，上訴後，經台灣高等法院於八十九年九月一日駁回上訴確定。惟查，本案公訴
    人所指被告甲○○係於八十九年四月二十日停止戒治付保護管束之期間內，在台
    灣地區某不詳處所，復行非法施用第二級毒品安非他命之犯行，然被告之該次施
    用犯行係在前案判決確定之前，而非屬三犯，依毒品危害防制條例第二十條第二
    項規定為不起訴之處分後（包括免刑判決），五年內再犯第十條之罪，經觀察、
    勒戒後，認有繼續施用毒品之傾向者，始得依法起訴，此觀諸同條利第二十條第
    三項前段自明。本件施用犯行顯然不合於同條例第二十三條第一項之起訴要件，
    已如前述，復未經觀察、勒戒程序，即無從認定被告是否有繼續施用傾向。且行
    為人依毒品危害防制條例第二十條第一項規定，由法院裁定送觀察、勒戒後，非
    無「無繼續施用毒品傾向」之可能，苟有「無繼續施用毒品傾向」之情形，即不
    得對之論罪科刑。是尚不得擴大為對行為人不利之解釋，逕認行為人於強制戒治
    期滿前，再行施用毒品，顯見其不僅仍有繼續施用毒品之傾向，更有繼續施用毒
    品之行為，已無另行聲請觀察勒戒之必要，應引用前案觀察勒戒之結果，認行為
    人係再犯而有繼續施用毒品之傾向，逕予論罪科刑。從而，被告之本次施用毒品
    ，其行為仍屬再犯，且仍應依毒品危害防制條例第二十條第一項之規定聲請裁定
    送觀察勒戒，而不得逕予論罪科刑。本件公訴人之起訴程序違背上開規定，爰依
    法為不受理之判決等語，固非無見。
三、惟按毒品危害防治條例對於施用毒品者，並未予以除罪，施用毒品之行為仍屬犯
    罪，本應受刑罰之評價，惟因施用毒品者屬「病態性犯人」，毒品危害防治條例
    為維護施用毒品行為人之身心健康，乃明定應施以類似病患治療之觀察、勒戒或
    強制治療等療程，並僅在該條例第二十條第二項、第二十三條第一項所定之條件
    下（亦即初犯經觀察、勒戒，無繼續施用毒品之傾向，五年內再犯經觀察、
    勒戒，無繼續施用毒品之傾向，一犯經觀察、勒戒，有繼續施用毒品之傾向，
    再經強制戒治期滿），始免予刑罰訴追外，對每一施用毒品之行為，仍應予犯罪
    之評價。本件被告五年內再犯施用毒品之行為，經觀察、勒戒，認有繼續施用毒
    傾向，既經另案判決確定，其後再為施用毒品之行為，當不在前揭刑罰豁免之列
    ，自應予論罪科刑。從而在停止戒治期間施用毒品，因原強制戒治之程序尚未終
    結，雖不得認係三犯，僅屬再犯施用毒品之案件。惟因於強制戒治期滿前，再行
    施用毒品，顯見施用者不僅仍有繼續施用毒品之傾向，更有繼續施用毒品之行為
    ，已無另行聲請觀察、勒戒之必要，應引用前案觀察、勒戒之結果，認係再犯而
    有繼續施用毒品之傾向，逕予論罪科刑。
四、原判決認被告於八十九年四月二十日上午九時許採尿前回溯九十六小時內某時復
    行施用第二級毒品安非他命之行為，仍應依毒品危害防制條例第二十條第一項之
    規定聲請裁定送觀察勒戒，而不得逕予論罪科刑。從而認公訴人之起訴程序違背
    上開規定，遽為不受理之判決，似有未洽，檢察官據此指摘原判決不當，其上訴
    有理由，應由本院不經言詞辯論，將原判決撤銷，發回原審法院更為審理。
據上論斷，應依刑事訴訟法第三百六十九條第一項、三百七十二條，判決如主文。
中      華      民      國    九十      年     十一     月     三十     日
                              臺灣高等法院刑事第十七庭
                                  審判長法  官  陳  正  雄
                                        法  官  許  宗  和
                                        法  官  許  錦  印
右正本證明與原本無異。
不得上訴。
                                        書記官   楊  妙 恩
中      華      民      國     九十     年     十一     月    三十     日


司法院資訊處製作；財團法人民間司法改革基金會備份。
